臺灣高等法院刑事裁定
110年度毒抗字第1496號
抗  告  人
即  被  告  游有慶



上列抗告人即被告因聲請施以強制戒治案件，不服臺灣新北地方
法院110年度毒聲字第2047號，中華民國110年9月23日裁定(聲請
案號：110年度毒偵緝字第552、553號)，提起抗告，本院裁定如
下：
    主  文
抗告駁回。 
    理  由
一、抗告意旨略以：凡受觀察勒戒者，期間需經過心理醫師兩次
    評估，每次評估過程僅短短2至3分鐘即完成評估報告，足認
    其過程草率粗糙，且觀勒人數眾多不及細問及做臨床實務，
    有失客觀。再查評估標準將過去前科列入分數計算而立於不
    平等起點，就過去前科均已執行完畢。再用以作為有無繼續
    施用毒品傾向之認定評估標準，即顯有不公。抗告人即被告
    甲○○(下稱被告)於民國110年8月4日被送觀察勒戒(按：被告
    誤認係入監服刑)後，於110年9月23日經臺灣新北地方法院
    以110年度毒聲字第2047號裁定入戒治處所強制戒治。被告
    在未受觀察勒戒前原本打算和女友結婚，結果我讓女友失望
    了，況且被告於勒戒期間均恪守勒戒所所內規定安份守己，
    反省過去、表現良好，且無任何違規紀錄。就現今民族法治
    國家對人民施以刑罰或裁處，必須有統一明確之標準，觀諸
    強制戒治處分，僅以黑箱作業評估及心理醫生擅斷，侵害被
    告法益甚為嚴重，以個人好惡、不當情事參與其中，令戒治
    裁定之適法性，更難以評估作為裁定之基礎。綜上，懇請法
    院體察上情重新審酌，撤銷原裁定給予被告有利之裁定云云
    。
二、又修正毒品危害防制條例第20條第3項規定：「依前項規定
    為觀察、勒戒或強制戒治執行完畢釋放後，3年後再犯第10
    條之罪者，適用前2 項之規定。」第23條第2項規定：「觀
    察、勒戒或強制戒治執行完畢釋放後，3年內再犯第10條之
    罪者，檢察官或少年法院（地方法院少年法庭）應依法追訴
    或裁定交付審理。」則其再犯（含3犯以上）如距最近一次
    犯該罪經依第20條第1項、第2項規定令觀察、勒戒或強制戒
    治執行完畢釋放後，已逾3年者，既非「3年內再犯」，即應
    依第3項規定再令觀察、勒戒，不因其間是否另犯該罪經起
    訴、判刑或執行而受影響（最高法院109年度台上字第3826
    號判決要旨參照）。查被告前於89年間因施用第一、二級毒
    品案件，曾受觀察、勒戒，因無繼續施用毒品傾向，經臺灣
    士林地方檢察署檢察官於89年3月4日釋放，並以89年度毒偵
    字第714號不起訴處分，嗣於92年間因施用第一級毒品案件
    ，檢察官依臺灣彰化地方法院裁定觀察 勒戒，自94年8月9
    日起至94年9月12日止，在臺灣彰化看守所附設勒戒處所執
    行觀察勒戒，認有繼續施用毒品傾向，施用毒品案件，經檢
    察官提起公訴，經法院為科刑判決確定執行完畢出所，此有
    臺灣臺北地方檢察署89年度毒偵字第714號不起訴處分書、
    臺灣彰化地方檢察署94年度毒偵字第2436號起訴書、臺灣彰
    化地方法院94年度訴字第1672號判決書、本院被告前案紀錄
    表、本院在監在押全國紀錄表在卷可憑。揆諸前揭說明，本
    件被告於109年2月9日、10日分別施用第一級毒品海洛因、
    第二級毒品甲基安非他命等情，為被告所供認，並有相關事
    證可佐，堪認其本件係於前次觀察、勒戒執行完畢釋放後，
    3年後再犯毒品危害防制條例第10條之罪，經檢察官聲請，
    原法院以110年度毒聲字第521號裁定被告應送觀察勒戒，被
    告嗣自110年8月4日起執行觀察勒戒，經認定有繼續施用毒
    品傾向，有法務部○○○○○○○○110年度9月7日北所衛字第11013
    005170號函送之有無繼續施用毒品傾向證明書附卷可稽，先
    予敘明。
三、按觀察、勒戒後，檢察官或少年法院(地方法院少年法庭)依
    據勒戒處所之陳報，認受觀察、勒戒人無繼續施用毒品傾向
    者，應即釋放，並為不起訴之處分或不付審理之裁定；認受
    觀察、勒戒人有繼續施用毒品傾向者，檢察官應聲請法院裁
    定或由少年法院（地方法院少年法庭）裁定令入戒治處所強
    制戒治，其期間為6個月以上，至無繼續強制戒治之必要為
    止，但最長不得逾1年，毒品危害防制條例第20條第2項定有
    明文。　　
四、關於有無繼續施用毒品傾向之相關法律規定，如下：
(一)毒品危害防制條例第20條第1項、第2項規定：「（第1項）
    犯第10條之罪者，檢察官應聲請法院裁定令被告入勒戒處所
    觀察、勒戒，其期間不得逾2月」、「（第2項）觀察、勒戒
    後，檢察官依據勒戒處所之陳報，認受觀察、勒戒人無繼續
    施用毒品傾向者，應即釋放，並為不起訴之處分；認受觀察
    、勒戒人有繼續施用毒品傾向者，檢察官應聲請法院裁定令
    入戒治處所強制戒治，其期間為6個月以上，至無繼續強制
    戒治之必要為止。但最長不得逾1年」。
(二)觀察勒戒處分執行條例（以下稱執行條例）第8條第1項、第
    2項規定：「（第1項）勒戒處所應注意觀察受觀察、勒戒人
    在所情形，經醫師研判其有或無繼續施用毒品傾向後，至遲
    應於觀察、勒戒期滿之15日前，陳報該管檢察官；（第2項
    ）受觀察、勒戒人經觀察、勒戒結果，無繼續施用毒品傾向
    者，檢察官應即命令或裁定將其釋放；有繼續施用毒品傾向
    者，檢察官應至遲於觀察、勒戒期滿之7日前向法院聲請強
    制戒治，法院應於觀察、勒戒期滿前裁定並宣示或送達。
(三)毒品危害防制條例施行細則（以下稱施行細則）第12條第1
    項、第2項規定：「（第1項）勒戒處所於受觀察、勒戒人經
    依本條例第20條第1項規定觀察、勒戒後，應填具其有無繼
    續施用毒品傾向證明書，回報原移送機關，並於每月月終表
    報法務部。」、「（第2項）前項有無繼續施用毒品傾向證
    明書格式，由法務部定之」。
(四)為了執行前開觀察勒戒保安處分，法務部於101年1月3日法
    矯字第1000600160號函示修正「有無繼續施用毒品傾向評估
    標準評分說明手冊」(以下稱說明手冊）及「有無繼續施用
    毒品傾向評估標準紀錄表」(以下稱評估表)，並自101年1月
    10日起實施。嗣法務部於110年3月26日法矯字第1100600176
    0號函示，本次修正上開說明手冊及評估表，係因應此次毒
    品危害防制條例之修正及最高法院109年度台上大字第3826
    號裁定意旨而為修正，則上開說明手冊及評估表之修正，均
    係法務部針對多數不特定觀察勒戒之人，有無繼續施用毒品
    傾向評估事項所為對外發生法律效果之具有法規性質之命令
    （中央法規標準法第3條規定參考），性質上屬於行政規則
    或法規命令之修正，屬「法律變更」。
(五)次查：有無繼續施用毒品傾向之評估標準，並非完全以受勒
    戒人勒戒後之結果為準，勒戒前之各種情況，仍應作為評估
    之依據。依勒戒處所評分說明手冊規定，係以前科紀錄與行
    為表現、臨床評估、社會穩定度，三項合併計算分數，每一
    大項皆有靜態因子與動態因子。先以靜態因子分數評分，靜
    態因子分數總分在60分(含)以上，為「有繼續施用毒品傾向
    」：60分以下，與動態因子分數相加，如果總分在60分(含)
    以上，為「有繼續施用毒品傾向」。是被告有無繼續施用毒
    品傾向，係依具體個案之臨床實務及相關事證等情綜合判定
    ，有其相當之專業依據及標準，且涉及專門醫學。又衡酌強
    制戒治之目的，係為協助施用毒品者戒斷毒品之心癮及身癮
    所為之一種保安處分類型，而該評估標準係適用於每一位受
    觀察、勒戒處分之人，具有一致性、普遍性、客觀性，倘其
    評估由形式上觀察，無擅斷或濫權等明顯不當之情事，法院
    宜予尊重。次按毒品危害防制條例所規定之觀察、勒戒或強
    制戒治處分，其立法意旨在幫助施用毒品者戒除毒癮，該處
    分之性質非為懲戒行為人，而係針對行為人將來之危險所為
    預防、矯治措施之保安處分，以達教化與治療之目的，可謂
    刑罰之補充制度，從而毒品危害防制條例本身所規定之強制
    戒治等保安處分，雖兼具自由刑之性質，卻有刑罰不可替代
    之教化治療作用。可認有無繼續施用毒品之傾向之評估，有
    其嚴謹性，並定有客觀評量程序，即用意即避免擅斷，抗告
    意旨指期間需經過心理醫師兩次評估，每次評估過程草率粗
    糙，且觀勒人數眾多不及細問及做臨床實務有失客觀云云，
    顯實無據。
五、本件被告自110年8月4日起入法務部○○○○○○○○附設勒戒處所
    執行觀察、勒戒，經勒戒處所相關專業知識經驗人員評分結
    果，其計分狀況如下：   
(一)⒈前科紀錄與行為表現部分合計為靜態因子35分：
　  ⑴毒品犯罪相關司法紀錄「有，8筆」，每筆5分，總分上限
      為10分，得分10分。
  　⑵首次毒品犯罪年齡為「21-30歲」(5分)，得分5分。
　  ⑶其他犯罪相關紀錄「有，5筆」，每筆2分，得分10分。
　  ⑷入所時尿液毒品檢驗為多種毒品反應(10分)，得分10分。
　　⑸所內行為表現，0分。
　　⒉臨床評估部分合計為42分(靜態因子32分+動態因子10分)
　　　：
    ⑴多重毒品濫用為「有，種類：海洛因、安非他命」(10分)
　　　。
  　⑵合法物質濫用為「有，種類：菸」(每種2分)，得分2分。
　  ⑶使用方式為「有注射使用」(10分)，得分10分。
　  ⑷使用年數為「超過1年」(10分)，得分10分。
　  ⑸精神疾病共病(含反社會人格)「疑似，heroin withdral，
      憂鬱，失」(5分)，得分5分。
  　⑹臨床綜合評估（含病識感、動機、態度、就醫意願），評
      定為「偏重」(5分)，得分5分。
    ⒊社會穩定度部分為7分(靜態因子2分+動態因子5分)：
  　⑴工作：「兼職工作-板模」(2分)，得分2分。
　  ⑵家庭：
　　　家人藥物濫用為「無」(0分)。
  　  入所後家人是否訪視為「無」(5分)，得分5分。
　    出所後是否與家人同住為「是」(0分)。
(二)加總以上3項之靜態因子共69分、動態因子共15分，總分84
    分，綜合判斷為「有繼續施用毒品傾向」，此有法務部○○○○
    ○○○○110年9月7日北所衛字第11013005170號函檢附之「有無
    繼續施用毒品傾向證明書」及「有無繼續施用毒品傾向評估
    標準紀錄表」各1份附卷可稽(見110毒偵緝553影卷第38至40
    頁）。　　　　
(三)綜合上開評定結果，係勒戒處所相關專業知識經驗人士，在
    被告執行觀察、勒戒期間，依本職學識就被告之前科紀錄與
    行為表現、臨床評估、社會穩定度等因素所為之綜合判斷，
    具有科學驗證所得之結論，由形式上觀察，核與卷附本院被
    告前案紀錄表相符，自得憑以判斷被告有無繼續施用毒品傾
    向之證明。是以法務部○○○○○○○○附設勒戒處所確實依據「有
    無繼續施用毒品傾向評估標準評分說明手冊」而為判斷，並
    非僅單憑評估人員之評估即作成被告有繼續施用毒品傾向之
    認定，顯無摻雜個人好惡、不當情事或流於擅斷而侵害被告
    法益之情形，是原裁定令被告進入戒治處所強制戒治，核屬
    適法有據。抗告意旨泛稱評估過程出於黑箱、擅斷且摻雜個
    人好惡及不當情事云云，均無可採。又於司法實務或醫學臨
    床上，具有毒品前科紀錄者，反覆性、繼續性地再犯施用毒
    品犯行之機率，確實較沒有毒品前科者為高，因此上開評估
    標準將勒戒人之前科紀錄列入重要之評分項目，有其專業性
    考量，且與判斷有無繼續施用毒品傾向有關連性，況且法務
    部因應修法後法律及實務見解之變動，邀集衛生福利部及學
    者專家研議而於110年3月26日公布修訂後之評估標準，將毒
    品犯罪相關司法紀錄及其他前科紀錄均定其配分上限10分，
    已無因前案紀錄比重過高而致使其他項目形同虛設之弊。是
    抗告意旨以評估標準將過去前科列入分數計算而立於不平等
    之起點，就過去前科均已執行完畢。若再用於作為有繼續施
    用毒品傾向之認定，其評估標準顯有不公云云，指摘原裁定
    不當，尚難足採。
(四)至於被告主張在未受觀察勒戒前原本打算和女友結婚，結果
    我讓女友失望了云云，此乃被告個人家庭狀況，原非評估被
    告是否有繼續施用毒品傾向之要件，且與可否戒斷毒癮並無
    一定關聯性，不能執為免除強制戒治之理由，是被告上開抗
    告意旨所指，顯不足採。抗告意旨另以其於勒戒其間均恪守
    勒戒所所內規定安份守己，反省過去、表現良好，且無任何
    違規紀錄部分，此部分已於評分項目中，「所內行為表現」
    計0分(見110毒偵緝553影卷第40頁)，已為有利於被告之評
    定。
六、綜上，原裁定依憑上開勒戒處所依個案之臨床觀察及具體事
    證之綜合評量及判定被告為「有繼續施用毒品傾向」結果，
    據以認定檢察官之聲請為正當，依毒品危害防制條例第20條
    第2項規定，裁定令被告入戒治處所強制戒治，其期間為6個
    月以上，至無繼續強制戒治之必要為止，但最長不得逾1年
    ，係以專業客觀之評估結果而為裁定，並無違誤，亦未違反
    公平原則。本件被告抗告為無理由，應予駁回。　　
據上論斷，應依刑事訴訟法第412條，裁定如主文。　　　
中　　華　　民　　國　　110 　年　　11　　月　　5 　　日
                  刑事第十三庭  審判長法　官　洪于智
                                      法　官　黃玉婷
                                      法　官　黃惠敏
以上正本證明與原本無異。
不得再抗告。
                                      書記官　吳錫欽
中　　華　　民　　國　　110 　年　　11　　月　　5 　　日